【裁判字號】    88,上訴,3557
【裁判日期】    890208
【裁判案由】    偽造有價證券
【裁判全文】
臺灣高等法院刑事判決                      八十八年度上訴字第三五五七號
    上  訴  人
    即  被  告  丁○○
    選任辯護人  黃英哲
右列被告因偽造有價證券案件，不服臺灣臺北地方法院八十七年度訴字第一六四四號
，中華民國八十八年八月十六日第一審判決（起訴案號：臺灣臺北地方法院檢察署八
十七年度偵字第四六○一號）提起上訴，本院判決如左：
    主  文
原判決撤銷。
丁○○無罪。
    理  由
一公訴要旨：
  檢察官第一審起訴，指被告丁○○基於概括犯意，自民國八十六年三月間某日起，
  先後向不詳姓名之人，以每張新臺幣（下同）五千五百元之價格購入已蓋用印鑑而
  未拒絕往來之空白支票，再以（○二）00000000、00000000號二
  線電話為聯絡工具，於各大報紙刊登「支票借您週轉」之廣告，招徠不特定人前往
  臺北市○○街一六○巷廿弄一號三樓洽商，談妥後即由丁○○未經授權意圖而供行
  使之用填載發票日期，金額則由買受人自行填寫，以每張約七千元之代價出售前開
  偽造之支票，賺取差價營利，嗣於八十七年三月二日下午四時左右經警在上址查獲
  ，因而依刑法第二百零一條第一項罪名訴請處斷。
二本院之判斷：
(一)認定犯罪事實，須依證據為之，為刑事訴訟法第一百五十四條所明定；其以被告之
  自白為犯罪證據者，依據同法第一百五十六條第二項規定，必經調查其他之證據足
  認與事實相符，始得採為不利被告之判斷基礎。換言之，所謂對被告自白之補強證
  據，雖不以補強全部犯罪事實為必要，但仍須由於補強資料與自白之相互利用，在
  客觀上已可超越一切合理之懷疑，而使犯罪事實獲得確信（參照最高法院七十四年
  臺覆字第十號判例）。
(二)公訴人起訴上訴人涉嫌偽造有價證券，無非以上訴人在偵查中自白販賣空白支票，
  並有當場查扣撕毀之空白支票四紙、電話機二具、上訴人自陳當日販售支票所得二
  萬三千三百元、客戶資料總冊及分冊可為佐證，為其論據。上訴人則堅詞否認前述
  犯罪行為，辯稱：其受僱於自稱「邱英傑」之人所經營之地下錢莊，每月薪資三萬
  五千元，負責接聽電話及登錄客戶資料，本案警方於八十七年三月二日搜索查獲該
  處地下錢莊時，其因警員告稱該錢莊涉有以暴力持槍討債嫌疑，恐遭移送流氓感訓
  ，因而配合警方在垃圾桶中搜獲空白支票之結果，故為販賣支票之不實自白冀圖避
  就，其對扣案四紙支票來歷實不明瞭等語。
(三)經查：扣案支票四紙中，1.關於彰化商業銀行信義分行JC 0000000號支票，原帳戶
  自七十九年十月五日起早已公告拒絕往來，且所蓋發票人印章亦與原開戶印鑑不符
  ，有該分行彰信義字第六一二號函及所附開戶資料影本在卷可憑（偵卷第廿七頁）
  ，證人即發票名義人甲○○亦證稱：該支票係於七十九年公司結束營業、帳戶拒絕
  往來後遭股東呂理侑取去，其未曾見過上訴人（本院八十九年一月九日訊問筆錄）
  ，另第一商業銀行雙和分行NA 0000000號支票經檢察官函調原開戶資料，亦係拒絕
  往來（偵卷第四二頁），與上訴人在偵查程序中所為「扣案支票是我從報紙廣告中
  買來」、「我會事先向銀行照會票信，如良好我才買下」之自白俱不相符；2.關於
  彰化商業銀行東臺北分行ZN 0000000號、第一商業銀行雙和分行NA 0000000號及誠
  泰銀行松江分行KC728399號等三張支票，雖分別以橡皮日戳或手寫方式填妥發票日
  期，但現場並未查獲用以加蓋日期之印戳（詳見下引證人即警員乙○○之證言），
  而手寫填載日期之KC728399號支票與ZN 0000000號二紙支票之筆跡亦各不相同，後
  者在日期改寫部分甚且加蓋原發簽人丙○○之印鑑，一望即知並非他人事後所填，
  與上訴人在偵查中自白「我打上日期、客戶自己填寫金額」之情形亦不相合；3.共
  犯間之行為分擔，在其共犯結構之約定上恆有特定之動機，就意圖供行使之用而偽
  造有價證券或收集此類偽造證券之人而言，券面金額與發票期日之記載咸與自己行
  使之目的同有密切之關連，若就發票日期委由他人先行代為填寫而僅餘留金額部分
  自填，在一般生活上已乏合理之動機，自出賣空白支票供人偽造行使之一方而言，
  支票何時可得屆期提示，於己毫無利害關係，尤無專與買受人約定代填發票日期徒
  留偵查索供人追緝之必要，益見上述自白顯與常理相違；4.上訴人在偵查中自稱
  每紙支票以五千五百元買進、七千元（非如公訴意旨所謂「約七千元）」賣出，並
  稱扣案二萬三千三百元係查獲當日販賣支票所得價金，但二萬三千三百元並非七千
  元之倍數，此部分所供是否屬實即已存疑，又其雖自白因閱報而向同業購入空白支
  票，但經警詢以現場所查獲之四紙支票來源時，又以「都是隨意看，且看完報紙一
  丟就忘了，所以無法確實提出正確的販賣者」云云加以搪塞，既無確切之旁證可供
  參酌，片面所供尤難遽予採信；5.本案現場查獲之聯絡電話（○二）000000
  00、00000000號，與卷附登載「支票借您週轉」廣告之聯絡電話雖屬相
  同，但所謂「週轉」在一般生活經驗上係借貸應急之意義，與買賣行為尚非盡同，
  僅憑「支票借您週轉」一語，亦無從遽認確有上訴人在偵查中所供販賣偽造支票之
  情形；6.扣案客戶總冊及分冊，據上訴人在警訊中自白，係用以記載客戶往來買賣
  之資料，但經當庭拆封提示調查，除記載客戶借款日期及聯絡方式外，未見任何有
  關票據買賣之資料（本院八十九年一月五日訊問筆錄），證人乙○○亦證稱：本案
  查獲當時，並未詳閱扣案簿冊內容，對其中符號意義亦未逐一訊問上訴人，上訴人
  當時亦未說明是何種交易之客戶，經依冊內電話號碼試行撥接，對方均稱不認識上
  訴人等語（本院八十九年一月十九日訊問筆錄），從而扣案客戶資料簿冊亦不得據
  以佐證上訴人在偵查中之自白。
(四)綜上所述，本案卷存證據皆不足以補強上訴人在偵查中所為不利於己之供述，而上
  訴人自稱以所收集之空白支票加以偽造轉售，亦未查得任何由其經手偽造之成品。
  本院為期慎重，傳訊原查獲員警乙○○就上訴人先後供述存疑情況踐行調查，據其
  結證：「我們原先在查地下錢莊，查獲空白支票，懷疑是地下錢莊的證物，但當時
  被告不承認，我們打電話問客戶也問不出結果，才以空白支票移送」、「所有查扣
  的東西都已送地檢」、「當初本分局是奉命持票搜索，很詳細，除扣案移送物品之
  外，沒有查獲其他（販賣支票的佐證）」（同上期日訊問筆錄），與上訴人所承因
  恐涉及地下錢莊移送感訓而故作不實詞供之情形互核一致，具見上訴人在查獲之初
  為圖掩飾參與重利犯罪，遷就現場查獲空白支票及帳冊向壁編造販賣空白支票情節
  ，以致自白內容與客觀證據間產生上述矛盾，抑且自陷於被訴涉嫌偽造有價證券之
  境。其在偵查中所為自白既經查明與事實不符，依據前述說明，自不得據為認定犯
  罪之基礎，此外查無足可確證上訴人犯偽造價證券罪之積極證據，應認不能證明其
  犯罪。原審未就卷存事證詳加勾稽，遽憑上訴人在偵查中所為不實自白予以論罪科
  刑，尚有未洽。上訴論旨指摘原判決失入，為有理由，應由本院撤銷原判決並改判
  上訴人無罪。
三依刑事訴訟法第三百六十九條第一項前段、第三百六十四條、第三百零一條第一項
  前段，判決如主文。
中     華     民     國    八十九   年       二       月       八       日
                             臺灣高等法院刑事第十五庭
                            審判長法  官  劉  叡  輝
                                       法  官  黃  瑞  華
                                       法  官  林  勤  綱
右正本證明與原本無異。
如不服本判決應於收受送達後十日內向本院提出上訴書狀，其未敘述上訴之理由者並
得於提起上訴後十日內向本院補提理由書（均須按他造當事人之人數附繕本）。
                                       書記官  陳  啟  文
中     華     民     國    八十九   年       二       月      十四      日


司法院資訊處製作；財團法人民間司法改革基金會備份。
